【裁判字號】    92,訴,145
【裁判日期】    920806
【裁判案由】    商業會計法等
【裁判全文】
臺灣臺北地方法院刑事判決                          九十二年度訴字第一四五號
    公  訴  人  臺灣臺北地方法院檢察署檢察官
    被      告  甲○○
                庚○○  男  三.
    共      同
    選任辯護人  沈棱律師
右列被告因違反商業會計法等案件，經檢察官提起公訴（八十九年度偵字第二三○九
七號），本院判決如左：
    主  文
甲○○、庚○○共同商業負責人、主辦會計人員以明知為不實之事項，而填製會計憑
證及記入帳冊，各處有期徒刑肆月，如易科罰金，均以參佰元折算壹日。
    事  實
一、甲○○與庚○○為夫妻關係，於民國八十七年間向辛○○、戊○○夫妻表示欲合
    資成立「欣亞國際不動產有限公司」（以下簡稱欣亞公司），要求辛○○、戊○○夫妻同時出資新臺幣（下同）三百五十萬元，共同設立資本額為五百萬元之欣
    亞公司，而由辛○○交付面額共三百八十萬元之支票三紙（其中三十萬元為償還
    甲○○、庚○○之借款）予甲○○、庚○○，甲○○、庚○○實際上雖成立位於
    臺北市○○區○○路七十號之欣亞公司，庚○○並為欣亞公司實際負責人，甲○○則為欣亞公司之登記負責人及主辦會計人員，詎庚○○、甲○○明知股東辛○○出資三百五十萬元，股東己○○、丙○○及乙○○均係人頭股東並無任何出資
    ，竟基於共同犯意聯絡及行為分擔，於八十七年九月十六日利用不知情之會計師
    丁○○向主管機關即臺北市政府建設局申請設立登記時，使臺北市政府建設局之
    公務員登載欣亞公司股東辛○○、己○○、丙○○、乙○○各出資四十萬元之不
    實事項於職務上所掌之公文書，足以生損害於主管機關對於欣亞公司管理之正確
    性以及股東辛○○、出資人戊○○。嗣欣亞公司成立後，庚○○及甲○○明知係
    自行購買而非欣亞公司所購車輛，於八十八年一月三十日竟基於犯意聯絡共同於
    分錄簿上記載「憑單號碼0000000、會計科目：運輸設備、摘要：購入運
    輸設備、借方金額：七十八萬二千五百元」，並製作轉帳傳票。再庚○○及甲○○均為欣亞公司處理事務，竟基於共同意圖為第三人不法之利益之概括犯意聯絡
    ，而為違背其任務之行為，先於八十八年六月十日將欣亞公司之現金資產五十萬
    元匯款至庚○○、甲○○之子葉曜德之誠泰銀行帳戶，復於八十八年六月二十二
    日將欣亞公司之現金資產十五萬元匯款予張瑞蓮之郵局帳戶，致生損害於欣亞公
    司之財產。
二、案經辛○○、戊○○訴由臺灣臺北地方法院檢察署檢察官偵查起訴。
    理  由
一、訊據被告庚○○及甲○○對於右揭犯行除後述辯解之部分外餘均坦承不諱，惟對
    於將欣亞公司之金錢五十萬元匯款至葉耀德帳戶之情節，被告二人則辯稱該五十
    萬元是欣亞公司之盈餘，伊等主觀上將錢存入葉耀德之帳戶係為了暫放在葉耀德
    之戶頭云云；對於將欣亞公司之金錢十五萬元匯款至張瑞蓮帳戶之情節，被告庚○○則辯稱伊完全不知情云云。經查，右揭犯罪事實，業據告訴人辛○○、戊○○指訴綦詳，並經證人丁○○、己○○、丙○○、乙○○、張瑞蓮於本院調查時
    證述屬實，並有欣亞公司設立登記資料、八十八年六月十日匯款五十萬元至葉曜
    德之誠泰銀行帳戶之匯款通知單暨現金支出傳票、八十八年六月二十二日匯款十
    五萬元至張瑞蓮之郵局帳戶之郵政國內匯款執據暨現金支出傳票、誠泰銀行存款
    戶第000000000000葉曜德自八十七年至八十九年間之帳戶明細表、
    楊梅郵局存簿儲金○六七七五○─○帳號（戶名：張瑞蓮）之開戶基本資料及八
    十八年間存提款明細表、第一商業銀行南松山分行存款戶欣亞公司（帳號000
    00000000）自八十七年十月訖九十二年一月之存款往來交易明細表、欣
    亞公司八十八年度分錄簿記載明細表、八十八年一月三十日購入運輸設備轉帳傳
    票、慶豐商業銀行購車放款繳款存根等在卷可憑。復查，被告二人若真有意要將
    欣亞公司之資金五十萬元作為盈餘，常情應會另開立欣亞公司帳戶存入該筆款項
    ，或者以傳票記明五十萬元係供作盈餘之用，被告二人竟直接將該五十萬元存入
    被告二人之子葉耀德之帳戶中，顯然被告二人確有意圖使葉耀德取得該五十萬元
    所生利息之利益，並足以生損害於欣亞公司之財產即五十萬元資金及應得之利息
    收入；事實上，葉耀德前開誠泰銀行之帳戶，的確因所存入之五十萬元而於八十
    八年十二月二十一日結算出四千多元之利息收入，有前開葉耀德誠泰銀行帳戶明
    細表在卷可證。最後，被告庚○○稱伊不知欣亞公司之資金十五萬元有匯款給張
    瑞蓮之情事，查被告庚○○於本院調查時供承伊為欣亞公司之實際負責人之情，
    而被告甲○○並坦承其有匯款十五萬元給張瑞蓮等語，既然被告庚○○實際負責
    欣亞公司之經營，對於被告甲○○匯款給張瑞蓮帳戶之事，常理應無任何理由諉
    為不知；更何況被告庚○○亦坦承對於前開匯款至葉曜德帳戶之事知情並提出解
    釋（見本院九十二年二月十一日訊問筆錄第五頁），顯然被告甲○○匯款十五萬
    元至張瑞蓮帳戶之事，應經被告庚○○之同意。是被告二人前開所辯，顯係推卸
    責任之詞，諉無足採。事證明確，被告等之犯行足堪認定。
二、核被告庚○○、甲○○所為，係犯刑法第二百十四條使公務員登載不實事項於公
    文書罪、商業會計法第七十一條第一款商業負責人（指被告庚○○）、主辦會計
    人員（指被告甲○○）以明知為不實之事項而填製會計憑證及記入帳冊罪、刑法
    第三百四十二條第一項之背信罪。被告二人就前開所有犯行，均有犯意聯絡及行
    為分擔，俱為共同正犯。被告等所犯商業會計法第七十一條第一款之犯行部分，
    按商業會計法第七十一條第一款以明知為不實之事項而填製會計憑證及記入帳冊
    之罪，原即含有業務上登載不實之本質，與刑法第二百十五條之業務上登載不實
    文書罪，皆規範處罰同一之登載不實行為，應屬法規競合，且前者為後者之特別
    規定，依特別法優於普遍法之原則，自應優先適用商業會計法第七十一條第一款
    規定論處，不再論以刑法第二百十五條業務上登載不實文書罪，併此敘明。公訴
    人另認被告甲○○與庚○○於八十七年間，共同基於不法所有之犯意聯絡向告訴
    人辛○○、戊○○夫妻表示欲合資成立欣亞公司，並佯稱將出資一百五十萬元，
    要求告訴人辛○○、戊○○夫妻同時出資三百五十萬元，共同設立一資本額為五
    百萬元之公司，致告訴人辛○○、戊○○二人不疑有他，交付面額共三百八十萬
    元之支票三紙（其中三十萬元為償還被告之借款）予被告甲○○、庚○○，因告
    訴人甲○○、庚○○實際上根本無資力，雖成立欣亞公司，惟資本額僅二百萬元
    ，全係告訴人辛○○、戊○○二人出資，逾資本額二百萬元部分則據為己用，花
    費殆盡，因認被告二人涉犯有刑法第三百三十九條第一項之詐欺取財罪嫌及刑法
    第三百三十六條第二項之業務侵占罪嫌等情，經查，本件被告二人確實有設立並
    向主管機關登記成立欣亞公司，有欣亞公司設立登記資料及臺北市政府營利事業
    登記證在卷可證，復參諸證人即辦理欣亞公司申請設立登記之會計師丁○○於本
    院調查時證述「出資額的登記有可能是形式上的登記，不一定與實際的出資額一
    樣」等語（見本院九十二年六月二十四日訊問筆錄），可認被告二人並非向告訴
    人等以設立欣亞公司為詐術手段而取得出資額三百五十萬元，即使被告二人於公
    司設立之前對告訴人等承諾欲出資之金額與實際登記之出資額不一致，僅係形式
    登記之虛偽而構成前開使公務員登載不實之罪行外，尚難據以認定被告二人有詐
    欺及侵占之犯行，此部分與前開被告二人論罪科刑之部分有裁判上一罪之關係，
    則不另為無罪之諭知。再公訴人認被告二人於八十八年六月十日將欣亞公司之現
    金資產五十萬元匯款至葉曜德帳戶、於八十八年六月二十二日將欣亞公司之現金
    資產十五萬元匯款予張瑞蓮帳戶，所得款項悉數侵占入己，因認被告二人涉犯刑
    法第三百三十六條第二項業務侵占罪嫌，訊據被告二人堅決否認有何業務侵占犯
    行，辯稱匯入葉曜德帳戶之金額是欣亞公司盈餘之暫保款、同年度已匯回欣亞公
    司帳戶十三萬七千元並將六萬三千元用在欣亞公司加盟二十一世紀公司之每月固
    定費用，匯入張瑞蓮帳戶之金額是為借給張瑞蓮之款項、後來張瑞蓮已全數歸還
    等語。經查，被告二人前開所辯，業據證人張瑞蓮於本院調查時證述明確，並有
    八十八年六月十日匯款五十萬元至葉曜德之誠泰銀行帳戶之匯款通知單暨現金支
    出傳票、八十八年六月二十二日匯款十五萬元至張瑞蓮之郵局帳戶之郵政國內匯
    款執據暨現金支出傳票、誠泰銀行存款戶第000000000000葉曜德自
    八十七年至八十九年間之帳戶明細表中記載八十八年六月十日存入五十萬元、八
    十八年八月三十一日轉帳支出三十萬元及八十八年十月十五日現金支出二十萬元
    、楊梅郵局存簿儲金○六七七五○─○帳號（戶名：張瑞蓮）八十八年間存提款
    明細表中記載八十八年六月二十二日存入十五萬元、第一商業銀行南松山分行存
    款戶欣亞公司（帳號00000000000）自八十七年十月訖九十二年一月
    之存款往來交易明細表中記載八十八年六月十日支出五十萬元、八十八年六月三
    十日存入十六萬二千元（包含張瑞蓮所還款項十五萬元）、八十八年八月三十一
    日存入三十萬元、八十八年十月十五日存入十三萬七千元、八十八年十月十五日
    十三萬七千元收入傳票（傳票上並註明本應匯款二十萬元，六萬三千元為月費）
    、八十八年六月三十日十五萬元收入傳票（張瑞蓮所還款項十五萬元）等資料在
    卷可證，則被告二人前開所辯應可採信），尚難證明被告二人有何侵占前開匯款
    之犯行，公訴人起訴法條容有未洽，惟被告二人意圖為葉曜德及張瑞蓮不法之利
    益未經股東會決議而擅將欣亞公司之款項匯入葉曜德及張瑞蓮之帳戶內，致生損
    害於欣亞公司之財產，應構成刑法第三百四十二條第一項之背信罪，此部分與公
    訴人起訴之犯罪事實，基本事實同一，本院自得依法變更起訴法條。被告二人二
    次背信之犯行，時間緊接，所犯構成要件相同之罪，顯係基於概括犯意為之，應
    依連續犯規定一罪。被告二人前開所犯三罪間，有方法、目的之牽連關係，應依
    刑法第五十五條規定，從一重商業會計法第七十一條第一款規定處斷。公訴人雖
    未就被告二人所犯刑法第二百十四條之行為起訴，而既與公訴人起訴之犯行有裁
    判上一罪之關係，本院自得予以一併審理。爰審酌被告二人之品行、犯罪動機及
    目的、手段、所生危害、犯後態度等一切情狀，量處如主文所示之刑，並諭知易
    科罰金之折算標準。查本件被告二人係於八十八年間，犯刑法第三百四十二條第
    一項之背信罪及商業會計法第七十一條第一款以明知為不實事項而填載會計憑證
    及記入帳冊罪，其法定最重本刑均為五年以下有期徒刑，依修正前刑法第四十一
    條規定：犯最重本刑為三年以下有期徒刑以下之刑之罪，而受六月以下有期徒刑
    或拘役之宣告，因身體、教育、職業或家庭之關係，執行顯有困難者，得以一元
    以上三元以下折算一日，易科罰金。本不得宣告易科罰金。惟查上開刑法第四十
    一條，業經立法院修正並經總統於九十年一月十日公布施行，依修正後之刑法第
    四十一條第一項規定：犯最重本刑為五年以下有期徒刑之罪，而受六個月以下有
    期徒刑或拘役之宣告者，得予以宣告易科罰金。另依刑法第二條第一項前段之規
    定：行為後法律有變更者，適用裁判時之法律，但裁判前之法律有利於行為人者
    ，適用最有利於行為人之法律。係採從新及從輕主義。本件依上開修正後之刑法
    第四十一條第一項前段，及刑法第二條第一項前段之規定，自應依法併予宣告得
    易科罰金，及其易科罰金之折算標準，爰併予宣告之，併此敘明。
據上論斷，應依刑事訴訟法第二百九十九條第一項前段、第三百條、商業會計法第七
十一條第一款、刑法第十一條前段、第二條第一項前段、第二十八條、第五十六條、
第二百十四條、第三百四十二條第一項、第五十五條、第四十一條第一項前段、罰金
罰鍰提高標準條例第一條前段、第二條，判決如主文。
本案經檢察官呂朝章到庭執行職務。
中      華      民      國      九十二      年      八    月      六    日
                                  臺灣臺北地方法院刑事第七庭
                                          法  官  范智達
右正本證明與原本無異。
如不服本判決，應於判決送達後十日內，向本院提出上訴狀。
                                          書記官  劉怡君
中      華      民      國      九十二      年      八    月      六    日
附錄本案論罪科刑法條全文：
商業會計法第七十一條
商業負責人、主辦及經辦會計人員或依法受託代他人處理會計事務之人員有左列情事
之一者，處五年以下有期徒刑、拘役或科或併科新台幣十五萬元以下罰金：
一  以明知為不實之事項，而填製會計憑證或記入帳冊者。
二  故意使應保存之會計憑證、帳簿報表滅失毀損者。
三  意圖不法之利益而偽造、變造會計憑證、帳簿報表內容或撕毀其頁數者。
四  故意遺漏會計事項不為記錄，致使財務報表發生不實之結果者。
五  其他利用不正當方法，致使會計事項或財務報表發生不實之結果者。
刑法第二百十四條
明知為不實之事項，而使公務員登載於職務上所掌之公文書，足以生損害於公眾或他
人者，處三年以下有期徒刑、拘役或五百元以下罰金。
刑法第三百四十二條
為他人處理事務，意圖為自己或第三人不法之利益，或損害本人之利益，而為違背其
任務之行為，致生損害於本人之財產或其他利益者，處五年以下有期徒刑、拘役或科
或併科一千元以下罰金。
前項之未遂犯罰之。


司法院資訊處製作；財團法人民間司法改革基金會備份。
